臺灣彰化地方法院民事判決
111年度訴字第576號
原      告  李碧珠  



訴訟代理人  馮柏慈  

被      告  柯翠芸  
上列當事人間請求確認本票債權不存在事件，本院於民國111年9
月12日言詞辯論終結，判決如下：
    主  文
壹、原告之訴駁回。
貳、訴訟費用由原告負擔。　　
    事實及理由
壹、原告起訴主張：
　一、被告持有原告所簽發之發票日民國（下同）102年2月3日
      、到期日103年2月3日、票面金額新臺幣（下同）60萬元
      之本票一張（下稱系爭本票），前雖經鈞院以110年度司
      票字第759號裁定准予強制執行在案（下稱系爭本票裁定
      ）；而因被告之票據權利依票據法第22條第1項、第120條
      第2項，自系爭本票到期日103年2月3日起算三年，即應於
      106年2月2日24時罹於時效，惟被告係於110年間始持系爭
      本票向鈞院聲請系爭本票裁定，則原告主張被告就系爭本
      票之請求權已逾時效而消滅，並起訴如聲明所示。
　二、原告聲明：
　　㈠確認被告持有原告所簽發如附表所示本票之本票債權不存
      在。
　　㈡訴訟費用由被告負擔。
貳、原告對於被告答辯內容之陳述：
　　關於被告所提錄音光碟所播放之聲音，雖與原告相似，惟原
    告並無積欠被告債務，故對於該錄音光碟之真實性有所質疑
    ；又被告如何取得系爭本票亦應負舉證責任。
參、被告答辯：
　一、被告前於96年2月12日貸與原告50萬元，因原告為清償積
      欠被告之債務，即於當日簽發票號CG0000000、發票日97
      年2月12日、票面金額50萬元之彰化商業銀行彰化分行支
      票並交付被告（證物一），嗣經被告提示後，該支票因原
      告存款不足遭台灣票據交換所退票（證物二），原告便又
      簽發票號CL0000000、發票日101年2月12日、票面金額50
      萬元之彰化商業銀行彰化分行支票並交付被告（證物三）
      ，懇求被告延長還款時間，之後原告仍多次懇求被告再延
      期，直至102年2月3日，原告始簽發系爭本票，希望再延
      緩一年還款，並稱另有10萬元以為這幾年之利息，此為系
      爭本票債權之原因關係。
　二、自系爭本票到期日即103年2月3日起至被告於110年8月19
      日聲請本票裁定前，被告每月至少一次至原告住處或以電
      話、通訊軟體等方式催告，原告一開始以伊建材行已交由
      兒子經營，現已退休無收入請被告再給予籌款時間云云，
      之後被告多次請原告重新開立一張預計還款時限之商業本
      票，原告卻經常以所繼承之土地即將售出，屆時即得全數
      還款等理由，拒絕再開立新本票，嗣被告於110年4月15日
      請原告至被告住處商談如何清償借款六十萬元一事，並要
      求原告若真有誠意處理此債務，請另開立一張預計還款時
      限之商業本票，惟原告仍拒絕開立，此有錄音檔為證（證
      物四）。
　三、另104年至107年間，被告忙於照顧高齡九十餘歲母親而經
      常往返醫院，嗣並照料母親逝世之後事，方無暇向法院聲
      請本票裁定，況此期間亦有持續催告且系爭本票亦非偽造
      ，原告因知悉被告家中有狀況而有意拖延，並非被告不行
      使本票權利，故系爭本票請求權尚未消滅而仍存在。
肆、兩造不爭執事項：
　　原告曾簽發發票日102年2月3日、到期日103年2月3日、票面
    金額60萬元系爭本票，並經本院以110年度司票字第759號系
    爭本票裁定准予強制執行在案。
伍、兩造爭執事項：
　一、原告是否曾向被告借用金錢而成立消費借貸？
　二、系爭本票之票據權利是否已罹於時效而消滅？
陸、本院之判斷：
　一、按票據債務人依票據法第十三條前段規定之反面解釋，對
      票據執票人主張兩造間存有直接抗辯之事由，而提起確認
      票據債權不存在之訴或分配表異議之訴者，因票據係文義
      證券及無因證券，屬不要因行為，票據行為一經成立後，
      即與其基礎之原因關係各自獨立，而完全不沾染原因關係
      之色彩，亦即票據原因應自票據行為中抽離，而不影響票
      據之效力（或稱無色性或抽象性）。此項票據之無因性，
      為促進票據之流通，應絕對予以維護，初不問其是否為票
      據直接前、後手間而有不同。故執票人於上開訴訟中，祇
      須就該票據作成之真實負證明之責，關於票據給付之原因
      ，並不負證明之責任（參看本院四十八年台上字第一○一
      號、四十九年台上字第三三四號、五十年台上字第一六五
      九號及六十四年台上字第一五四○號判例意旨）。於此情
      形，票據債務人仍應就其抗辯之原因事由，先負舉證責任
      ，俾貫徹票據無因性之本質，以維票據之流通性。執票人
      僅須依民事訴訟法第一百九十五條及第二百六十六條第三
      項之規定，負真實完全及具體化之陳述義務，尚不因此而
      生舉證責任倒置或舉證責任轉換之效果（最高法院104年
      度台上字第39號判決參照）。
　二、原告主張系爭票據罹於票據時效，被告亦不否認，但原告
      僅取得抗辯權，此觀時效完成後，債務人得拒絕給付，票
      據債權本身並不消滅，由民法第144條第1項規定「時效完
      成後，債務人得拒絕履行。」即明，是原告求為判決：確
      認被告持有原告所簽發如附表所示本票之本票債權不存在
      等語即為無理由，雖被告依上開最高法院判決意旨欲以錄
      音光碟舉證兩造所爭執之票款為借款，經本院勘驗後為原
      告代理人自認為其母親為一造之錄音光碟內容中僅能辨認
      兩造似有借款，但是何時、何地、借款，借款是否為本件
      票據之原因關係，均無法從錄音中確認，是被告主張之借
      款一事尚無從證明，惟兩造確有討論是否換票一事，且原
      告承認票據債務，表示會清償，只是現無能力等語，如附
      件之譯文，雖不能逐字比對，但勘驗結果與譯文大致相符
      ，果爾，原告明知系爭本票到期日103年2月3日起算三年
      ，即應於106年2月2日24時罹於時效，仍於110年4月15日
      於系爭票據時效消滅後承認票據債權，屬實務上最重要之
      類型為，時效完成後，債務人承認其債務，而又未依契約
      方式與債權人合意為之。按債務人此項承認其債務之行為
      ，因係於時效完成後所為，故不得認係民法第129條第1項
      第2款所稱之債務承認；又因其未以契約方式為之，故亦
      非民法第144條第2項後段所謂之契約承認。惟最高法院一
      貫見解認為，債務人之是項承認行為，乃拋棄時效利益之
      默示意思表示。此觀最高法院92年度台上字第1851號判決
      「按法律並無強制債務人享受時效利益之規定，故債務人
      苟於時效完成後，以單方行為承認其債務，即無庸再以時
      效業經完成而限制債權人行使其權利之必要，是以債務人
      於時效完成後，以單方行為所為之債務承認，應解為係屬
      拋棄時效利益之默示意思表示，不得再以時效業經完成拒
      絕給付。」等語，且此種見解，亦獲學者贊同（見詹森林
      有關論文），認為時效雖已完成，但法律上並無強制債務
      人享受時效利益之必要，且債務人既已承認其債務，即無
      權利關係難以證明之問題，從而欠缺以時效經過限制權利
      人行使其權利之理由。債務人於時效進行中承認其債務者
      ，得生中斷時效之效力；而時效完成後，債務人以契約承
      認債務時，亦因而不得再以時效為理由拒絕權利人之請求
      ，參以民法第129條第1項第2款及第144條第2項後段分別
      定有明文，則從體系或法目的解釋，將債務人於時效完成
      後，以單方行為所為之債務承認，解為係默示拋棄時效利
      益（如於買賣價金請求權時效消滅後，雙方雖未於協調會
      上達成付款協議，而係約定核算金額再議，若依其情事，
      可認買受人並不根本否認其應給付價金，而僅係爭執其數
      額，則買受人參與開協調會，即非不可解為默示拋棄時效
      之利益。），適足貫徹上開二法條規定之價值判斷。蓋於
      此種類型，債務人均有承認其債務而願為給付之意思，故
      均應使其發生影響時效之效力。是本件原告既於時效消滅
      後承認系爭票據債務，即已拋棄時效消滅之抗辯權，縱或
      從時效消滅後非抗辯權而係本權消滅說之理論，系爭票據
      債權亦因原告拋棄時效消滅之利益而不消滅，是原告所請
      為無理由。
　三、綜上，因被告於系爭票據權利消滅後承認系爭票據債權，
　　　從而，原告無論採時效消滅抗辯說或本權消滅說即不得求
      為判決：確認被告持有原告所簽發如附表所示本票之本票
      債權不存在，因此，原告之訴為無理由，應予駁回。　
　四、訴訟費用負擔之依據：民事訴訟法第78條。　
中　　華　　民　　國　　111 　年　　9 　　月　　29　　日
                  民事第四庭    法  官　李言孫
以上正本係照原本作成。
如對本判決上訴，須於判決送達後20日內向本院提出上訴狀。如
委任律師提起上訴者，應一併繳納上訴審裁判費。 
中　　華　　民　　國　　111 　年　　9 　　月　　29　　日
                                書記官  梁永慶
附表（民國/新臺幣）：
本票號碼 發票人 票面金額 發票日 到期日 CH456717 李碧珠 60萬元 102年2月3日 103年2月3日 

附件（110年4月15日下午1時4分於彰化縣○○市○○○路00號之錄音
譯文）：
被告柯翠芸：有什麼具體的還款方式？
原告李碧珠：我現在要接一個（支支吾吾）……我現在想說若有成
的話，但那個沒辦法馬上領錢，應該下個月，領的時候看怎麼樣
再跟你協調，至少會先還你一些也可以，不一定很多。我現在靠
勞力啦！但真的有意思要還你啦！我不是說（支支吾吾）……你現
在說要現金，我也沒辦法，有時候我自己身邊就沒錢啊，我自己
有過得很辛苦啊。
被告柯翠芸：要不妳這張六十萬（本票），拿回去改一下（日期
）。
原告李碧珠：不用啦！一樣欠妳就是欠妳，我不會說那個啦！真
的我不會（支支吾吾）……欠妳就是欠妳，看我要怎麼還才是最要
緊啦！
被告柯翠芸：那好現在看妳要怎麼還款？
原告李碧珠：我就是早上，上個禮拜一個叫我去看，說要洗菜（
開始談論起找工作過程、工作時間及工資等）。
被告柯翠芸：看妳自己怎麼樣啊！要不然妳這張六十萬（本票）
，再拿回去改一下（日期）。
原告李碧珠：（以臺語且很緊張的語氣回應）賣啦（表示：不用
），欠妳就欠妳了啊，再寫還不是一樣。
被告柯翠芸：這張103年的，改為近一點日期的（本票）。
原告李碧珠：欠妳就欠妳，再寫還不是欠妳，對不對。
被告柯翠芸：妳就再換一張。
原告李碧珠：一樣也是這樣而已。
被告柯翠芸：妳就換張110年的本票，這樣而已。
原告李碧珠：真的說，欠妳就是欠妳，前幾天（無語）……
被告柯翠芸：我想換一換好啦，這樣比較乾脆啦！不然，經常去
妳家找妳，妳也不給我明確的回答，妳兒子也不理我。
原告李碧珠：我是一直追錢，有時朋友說要接什麼，我說好啦，
現在反正有現金進來最好啦，就真的都沒有。我這工作接接看，
下個禮拜再來跟妳談這個，妳這先放著啦！真的啦！
被告柯翠芸：要不，妳下個禮拜再換一張來給我就好了啊！這麼
簡單，就這樣而已。
原告李碧珠：欠妳就是欠妳，我不會去說怎麼樣啦！欠妳就欠妳
了啊！
被告柯翠芸：這不是欠的問題，而是妳誠意在哪裡？妳完全沒有
還錢的誠意。
原告李碧珠：我若有錢就會趕快還妳，我有時候……妳不會相信 
啦！口袋裡 maku maku 啦。
被告柯翠芸：我大嫂的前例，就算妳欠他錢，妳也是這樣不吭聲
，我也是看妳有困難，想說幫助妳，結果也是一樣一去不回頭這
麼多年，找妳也不理我，也不想要解決。
原告李碧珠：（又聊起不相干的事）。